臺灣士林地方法院民事判決
110年度訴字第34號
原      告
即反訴被告  唐采企業股份有限公司
法定代理人  黃朝銘
訴訟代理人  陳彥彰律師
被      告
即反訴原告  塞席爾商阿波羅國際發熱纖維股份有限公司台灣  
            分公司  
法定代理人  陳秋霞
被      告  聖捷達國際股份有限公司
法定代理人  童文薰
共      同
訴訟代理人  許杏宜律師  
上列當事人間給付不當得利等事件，本院於民國111年7月13日言
詞辯論終結，判決如下：
    主  文
被告塞席爾商阿波羅國際發熱纖維股份有限公司台灣分公司應給
付原告新臺幣捌拾萬元，及自民國一一○年四月九日起至清償日
止，按週年利率百分之五計算之利息。
原告其餘之訴駁回。
反訴被告應將如附表所示之支票返還反訴原告。
訴訟費用由被告塞席爾商阿波羅國際發熱纖維股份有限公司台灣
分公司負擔百分之二十七，餘由原告負擔。
反訴訴訟費用由反訴被告負擔。
本判決第一項於原告以新臺幣貳拾陸萬陸仟陸佰陸拾柒元供擔保
後，得假執行；但被告塞席爾商阿波羅國際發熱纖維股份有限公
司台灣分公司如以新臺幣捌拾萬元為原告預供擔保，得免為假執
行。
原告其餘假執行之聲請駁回；反訴原告假執行之聲請駁回。
    事實及理由
壹、程序方面：
一、按訴狀送達後，原告不得將原訴變更或追加他訴，但擴張或
    減縮應受判決事項之聲明者，不在此限，民事訴訟法第255
    條第1項第3款定有明文。原告起訴請求：先位聲明第一項被
    告應連帶給付原告新臺幣(下同)291萬3,330元及自起訴狀繕
    本送達翌日起按年息5%計算之利息。備位聲明第一項被告聖
    捷達國際股份有限公司(下稱被告聖捷達公司)應給付原告29
    1萬3,330元及自起訴狀繕本送達翌日起按年息5%計算之利息
    。嗣於審理中減縮為：先位聲明第一項被告應連帶給付原告
    80萬元及自起訴狀繕本送達翌日起按年息5%計算之利息。備
    位聲明第一項被告聖捷達公司應給付原告80萬元及自起訴狀
    繕本送達翌日起按年息5%計算之利息，原告減縮聲明核與上
    開規定相符，應予准許。
二、按被告於言詞辯論終結前，得在本訴繫屬之法院，對於原告
    及就訴訟標的必須合一確定之人提起反訴；反訴之標的，如
    專屬他法院管轄，或與本訴之標的及其防禦方法不相牽連者
    ，不得提起，民事訴訟法第259條、第260條第1項分別定有
    明文。被告塞席爾商阿波羅國際發熱纖維股份有限公司台灣
    分公司(下稱被告阿波羅公司)主張如附表所示之支票係伊為
    將來履行給付租金之用，預先開立與原告收執者，兩造間租
    約既已終止，原告自應返還支票等語。經核本件訴訟與被告
    阿波羅公司上開主張，均與原告與被告阿波羅公司間之租賃
    關係相關，基於訴訟經濟、紛爭解決一次性之考量，應認被
    告阿波羅公司所提反訴為合法，應予准許。
貳、實體方面：
一、原告主張：
  ㈠本訴部分先位之訴：
  ⒈被告阿波羅公司曾向伊承租伊所有之門牌號碼臺北市○○區○○
    路000巷0號1樓及2-1號1樓(下合稱系爭房屋)，及地下二層
    編號第238~241號、第191號停車位共5個，雙方於民國104年
    4月30日簽訂租賃契約（下稱系爭租約），約定租期為104年
    5月1日至109年6月30日，租期前兩年之租金為每月41萬5,00
    0元，其餘租期之租金則為每月43萬5,750元。依系爭租約第
    4條第2項、第8條第2項約定，被告阿波羅公司於租約終止時
    應將系爭房屋拆除裝潢淨空、清除廢棄物，會同伊點交無誤
    後交還伊，並付清租金、違約金、損害賠償金及一切費用。
    嗣被告阿波羅公司於107年8月27日要求於同年9月30日提前
    終止租約，伊與被告阿波羅公司最終達成合意於同年10月初
    終止系爭租約，被告阿波羅公司即應依上開契約條款將系爭
    房屋之裝潢拆除淨空並清除廢棄物。惟被告阿波羅公司拒絕
    依約拆除裝潢，伊不得已只好自行委託廠商拆除之，上開費
    用應由被告阿波羅公司負擔。
　⒉被告聖捷達公司與被告阿波羅公司之登記地址同位於系爭房
    屋，並共同使用系爭房屋及相同之電話號碼，兩間公司之負
    責人與董事亦多所重複，且被告阿波羅公司於提前終止租約
    時曾向伊表示：本公司「關係企業」如果登錄於系爭房屋，
    會於租期終止前遷出，不會造成伊困擾等語；另系爭租約終
    止後，被告聖捷達公司曾與原告洽談拆除裝潢問題，且可自
    行決定被告阿波羅公司是否以押租金抵付賠償金、並稱願意
    給付伊50萬元作為賠償等事宜，均可證被告阿波羅公司與被
    告聖捷達公司實質上為同一企業體，應為系爭租約之實質共
    同承租人，自應就上開回復費用連帶負責。縱然被告聖捷達
    公司非共同承租人，惟其均以「我司」即被告阿波羅公司之
    用語與原告信件往來協商，顯見其已向原告明示願意承擔全
    部給付責任。又拆除費用之數額經兩造協商後合意以80萬元
    為準，爰依系爭租約第8條第2項、民法第179條、第272條規
    定提起本訴等語，並聲明：⒈被告應給付原告80萬元及自起
    訴狀繕本送達翌日起按年息5%計算之利息。⒉願供擔保，請
    准宣告假執行。
  ㈡本訴部分備位之訴：
    自系爭租約終止後均是由被告聖捷達公司出面處理裝潢拆除
    事宜，被告阿波羅公司始終未出面，伊亦未曾反對仍持續與
    被告聖捷達公司信件往來並就拆除細節協商直至107年10月2
    4日等情，可證被告聖捷達公司有承擔被告阿波羅公司全部
    債務之意思，並於該日與伊達成債務承擔之合意，被告聖捷
    達公司自應就上開回復費用單獨負責，爰依系爭租約第8條
    第2項、民法第179條規定提起本訴等語，並聲明：⒈被告聖
    捷達公司應給付原告80萬元及自起訴狀繕本送達翌日起按年
    息5%計算之利息。⒉願供擔保，請准宣告假執行。
  ㈢反訴部分聲明：⒈反訴原告之訴及假執行之聲請均駁回。⒉如
    受不利判決，願供擔保，請准宣告免為假執行。
二、被告阿波羅公司略以：
  ㈠本訴部分：
　　系爭房屋已於107年11月6日點交返還原告，原告於109年12
    月29日始起訴請求賠償租賃物回復原狀費用，已逾民法第45
    6條第1項2年消滅時效等語，資為抗辯，並聲明：⒈原告之訴
    駁回。⒉如受不利判決，願供擔保，請准宣告免為假執行。
  ㈡反訴部分：伊為將來履行給付租金之用，曾預先開立如附表
    所示之支票與原告收執，系爭租約既已終止，原告自應返還
    上開支票，爰依民法第454條、第767條第1項前段、第179條
    規定提起本訴並擇一請求等語，並聲明：⒈反訴被告應將如
    附表所示之支票返還反訴原告；⒉願供擔保，請准宣告假執
    行。
三、被告聖捷達公司略以：伊與被告阿波羅公司為不同公司，具
    不同之法人格，縱有部分董事相同，亦不能逕此認兩者實質
    上為同一公司，系爭租約均為被告阿波羅公司所簽署，與伊
    無關。系爭租約終止後，伊雖有代被告阿波羅公司與原告協
    商，但僅是基於善意溝通，希望原告與被告阿波羅公司之爭
    議圓滿解決，不代表有全部承擔或與被告阿波羅公司連帶承
    擔債務之意思，伊與原告亦未曾簽立任何債務承擔契約。況
    依照伊之公司章程規定，伊僅得視業務上之必要對外保證及
    轉投資，伊與原告善意協商系爭租約爭議，與伊公司之業務
    項目無關，伊依章程規定不得為保證，更當然不可就系爭租
    約為債務承擔。另原告之賠償請求權已逾民法第456條第1項
    2年消滅時效等語，資為抗辯，並聲明：⒈原告之訴駁回。⒉
    如受不利判決，願供擔保，請准宣告免為假執行。
四、得心證之理由：
　㈠本訴先位聲明部分：
　⒈原告主張被告阿波羅公司曾向其承租系爭房屋及停車位5個，
    雙方於104年4月30日簽訂系爭租約，約定租期為104年5月1
    日至109年6月30日，雙方合意於107年10月初終止系爭租約
    ，惟被告阿波羅公司並未將系爭房屋之裝潢拆除淨空，原告
    乃於系爭房屋107年11月6日點交返還後，自行雇工拆除等情
    ，有系爭租約、原告委由第三人鄭少語簽收點交返還系爭房
    屋之委託書及簽收單、系爭房屋現況照片(本院卷一第36-42
    、396-402頁)在卷可證，且為兩造所不爭執，原告此部分主
    張堪信為真實。又原告自行雇工拆除裝潢費用(包含所有回
    復原狀之費用)之金額，經兩造協商爭點為80萬元，亦有兩
    造之陳報狀及本院111年7月13日言詞辯論筆錄(本院卷二第1
    08-113、169-170頁)附卷可佐。
  ⒉原告請求被告阿波羅公司給付拆除費用80萬元為有理由：
  ⑴系爭租約第4條第2項約定：「乙方(即被告阿波羅公司)於本
    租賃契約終止或租賃期滿應將裝潢拆除淨空遷讓交還甲方(
    即原告)，如房屋外觀及室內地板、牆壁等有毀損或修改需
    恢復原狀」，第8條第2項約定：「乙方於本租賃契約終止或
    期限屆滿之日應將租賃標的物(即系爭房屋)拆除裝潢淨空、
    清除廢棄物，會同甲方點交無誤後交還甲方接管，付清租金
    、違約金、損害賠償金及一切費用。」依照上開約定，被告
    阿波羅公司於系爭租約終止後，有將系爭房屋之裝潢拆除之
    義務，惟被告阿波羅公司並未依約履行，致原告僅得自行雇
    工拆除，並為此支出拆除費用80萬元，原告自得依系爭租約
    第8條第2項請求被告阿波羅公司賠償。
　⑵又按出租人就租賃物所受損害對於承租人之賠償請求權，承
    租人之償還費用請求權及工作物取回權，均因2年間不行使
    而消滅。前項期間，於出租人自受租賃物返還時起算；於承
    租人，自租賃關係終止時起算，民法第456條第1項、第2項
    定有明文。學說上所稱之「後契約義務」，係在契約關係消
    滅後，為維護相對人人身及財產上之利益，當事人間所負某
    種作為或不作為之義務，其乃脫離契約而獨立，不以契約存
    在為前提。對於後契約義務，債權人亦得請求履行，債務人
    違反後契約義務時，與違反一般契約義務同，應依債務不履
    行規定負其責任。是若出租人受領租賃物後，因租賃物受有
    損害而向承租人請求損害賠償，固應適用民法第456條短期
    消滅時效，惟若出租人是基於租賃契約特別約定向承租人請
    求債務不履行之賠償，即與民法第456條所規範之情形不同
    ，不適用短期消滅時效。
　⑶被告阿波羅公司抗辯系爭房屋已於107年11月6日點交返還原
    告，原告於109年12月28日始起訴請求賠償租賃物回復原狀
    費用，已逾民法第456條第1項規定2年消滅時效，原告則主
    張其依系爭租約第8條第2項請求之拆除費用係源於租約終止
    後另行產生之義務，不適用民法第456條短期消滅時效，其
    請求未罹於時效等語。查系爭租約第8條第2項約定被告阿波
    羅公司於租賃契約終止或期限屆滿之日應將系爭房屋拆除裝
    潢淨空、清除廢棄物，可見原告與阿波羅公司就系爭租約終
    止後被告阿波羅公司之拆除義務另有特別之約定，若被告阿
    波羅公司未履行該義務，原告得依上開約定請求被告阿波羅
    公司履行，或請求債務不履行之損害賠償，此與出租人因租
    賃物受有損害所生之損害賠償義務不同。是本件原告係請求
    回復原狀之費用，與出租人受租賃物之返還，就租賃物所受
    損害，對於承租人之賠償請求權不同，自無民法第456條所
    定2年短期時效之適用，被告既未依系爭租約第8條第2項履
    行拆除義務，應負債務不履行賠償責任，依民法第125條應
    適用15年之消滅時效，並自被告阿波羅公司應履行債務之時
    點即系爭租約終止時起算。系爭租約於107年10月初經雙方
    合意終止，原告於109年12月28日提起本訴，尚未罹於時效
    ，被告阿波羅公司主張時效抗辯即屬無據。
  ⑷綜上，原告請求被告阿波羅公司賠償拆除費用80萬元，為有
    理由。
　⒊原告請求被告聖捷達公司應與被告阿波羅公司連帶給付拆除
    費用為無理由：
  ⑴原告主張被告聖捷達公司與被告阿波羅公司之登記地址同位
    於系爭房屋，並共同使用系爭房屋及相同之電話號碼，兩間
    公司之負責人與董事多所重複，且自被告聖捷達公司員工陳
    瓊怡、趙祥怡與原告協商之電子郵件中，均以「我司」即被
    告阿波羅公司自稱，並可自行決定裝潢拆除事宜，又於107
    年10月22日之信件中提出願給付原告50萬元以解決系爭租約
    爭議等情，可知被告聖捷達公司就系爭租約爭議有實質決定
    權，與被告阿波羅公司實質上為同一公司，應為系爭租約之
    實質共同承租人。縱然被告聖捷達公司非共同承租人，惟其
    於電子郵件中均以「我司」即被告阿波羅公司與原告協商，
    顯見其已向原告明示願意承擔全部給付責任，而與被告阿波
    羅公司間成立連帶債務等語，被告聖捷達公司則以前詞置辯
    。
　⑵查被告阿波羅公司與被告聖捷達公司為不同之法人，此有公
    司變更登記表在卷可參（本院卷一第118-226頁）。而系爭
    租約為被告阿波羅公司與原告簽訂，被告聖捷達公司並未簽
    訂，亦有系爭租約在卷可證(本院卷一第36-43頁)。縱然被
    告聖捷達公司與被告阿波羅公司間有部分相同之董事，或有
    共用辦公室之情形，惟此僅能認兩公司為關聯企業，無從逕
    認兩公司為實質上之同一法人。依原告與被告聖捷達公司員
    工趙祥怡就系爭租約終止後協商裝潢拆除一事自107年10月1
    1日至同年月24日互相聯繫之電子郵件（本院卷一第58至65
    頁），於聯繫之初趙祥怡雖以「我司」自稱，但於最後107
    年10月22日之電子郵件，趙祥怡於郵件中稱：「‧‧‧本公司
    與貴公司並無任何合約關係，基於善意，希望貴公司與阿波
    羅公司的租約能圓滿解除」等語，原告則回覆：「‧‧‧您數
    次就阿波羅公司提前終止租約返還租賃物事宜與本公司聯繫
    ，請問您或是聖捷達公司有否取得阿波羅公司的授權?若有
    ，請提出授權書，以利雙方後續協商」等語(本院卷一第65
    頁)，被告聖捷達公司明確表示其與原告無契約關係，僅是
    代被告阿波羅公司協商，而原告則質疑被告聖捷達公司是否
    有取得被告阿波羅公司之授權，可證雙方均明確知悉被告聖
    捷達公司並非系爭租約之契約當事人，是原告主張被告聖捷
    達公司亦為系爭租約之共同承租人，顯屬無據。
　⑶按連帶債務之成立，以經債務人明示，或法律有明定者為限
    ，民法第272條定有明文。次按第三人與債權人訂立契約承
    擔債務人之債務者，其債務於契約成立時，移轉於該第三人
    。亦為民法第300條所明定。被告聖捷達公司雖有就系爭租
    約爭議與原告協商，惟自證人趙祥怡到庭證稱：伊是在107
    年8月27日到職，107年10月協助陳瓊怡處理被告阿波羅公司
    提前解約的事，當時不知道承租人是誰，也不知道那時的『
    我司』到底是聖捷達公司還是阿波羅公司，伊就統一用『我司
    』，後來陳瓊怡跟伊說是被告阿波羅公司跟房東退租，有拿
    合約給我看，伊才知道承租人是誰，他們是付租金給被告阿
    波羅公司來使用辦公室，老闆童文薰有交代他們與原告沒有
    關係，因為童文薰跟被告阿波羅公司負責人陳秋霞是好朋友
    ，所以基於善意協助處理，想盡快把解約的事情做個結束，
    他們就可以趕快搬走，補貼50萬元給原告是童文薰的指示，
    伊不知道50萬是聖捷達公司出錢還是童文薰出錢或是阿波羅
    公司出錢，伊都是照童文薰的指示做事，說裝潢花了1千多
    萬，拆掉很可惜，請伊去詢問對方要不要保留空間裝潢以提
    高出租率，後來房東沒有接受該方案等語(本院卷二第39-45
    頁筆錄)，可證趙祥怡與原告協商之範圍與權限均以童文薰
    之指示為準，至童文薰或被告聖捷達公司與阿波羅公司間究
    為委任、代理或其他法律關係，其均不會過問亦不清楚，使
    用「我司」一詞僅是為行文方便，尚無從憑趙祥怡於協商之
    初自稱「我司」即是指被告阿波羅公司。又自原告與趙祥怡
    之上開電子郵件內容可見，被告聖捷達公司從未提及願意全
    部承擔或與被告阿波羅公司連帶承擔債務，反於107年10月2
    2日之電子郵件中明確表示與原告並無任何合約關係，僅是
    基於善意希望原告與阿波羅公司的租約能圓滿解除等語，自
    不能僅以趙祥怡於信件中使用「我司」一詞，即認被告聖捷
    達公司已有明示願意與被告阿波羅公司負連帶責任之意思。
    況就該日電子郵件中被告聖捷達公司所提現況點交外，另提
    供50萬元補償之方案為原告於107年10月24日回覆拒絕，是
    原告主張被告聖捷達公司已向原告明示願意與被告阿波羅公
    司連帶負責或承擔全部給付責任，亦屬無據。　 
　⒋按給付無確定期限者，債務人於債權人得請求給付時，經其
    催告而未為給付，自受催告時起，負遲延責任；其經債權人
    起訴而送達訴狀，或依督促程序送達支付命令，或為其他相
    類之行為者，與催告有同一之效力；遲延之債務，以支付金
    錢為標的者，債權人得請求依法定利率計算之遲延利息；應
    付利息之債務，其利率未經約定，亦無法律可據者，週年利
    率為百分之5，民法第229條第2項、第233條第1項本文及第2
    03條分別定有明文。原告請求被告阿波羅公司給付上開金錢
    ，核屬以支付金錢為標的，是原告依系爭租約第8條第2項約
    定請求被告阿波羅公司給付80萬元及自起訴狀繕本送達即11
    0年4月8日(本院卷一第82頁)翌日至清償日止，按週年利率
    百分之5計算之利息，核屬有據。 
　㈡本訴備位聲明部分：
　　按預備訴之合併係以當事人先位之訴有理由，為備位之訴之
    解除條件；先位之訴無理由，為備位之訴之停止條件。本件
    原告先位聲明請求被告阿波羅公司、聖捷達公司給付80萬元
    ，但依前述，其中被告聖捷達公司既無承擔上開債務，因原
    告先位聲明請求被告阿波羅公司給付80萬元既有理由，自無
    庸就其備位聲明再為審理。
　㈢反訴部分：
    按無法律上之原因而受利益，致他人受損害者，應返還其利
    益。雖有法律上之原因，而其後已不存在者，亦同。民法第
    179條定有明文。附表所示之支票為反訴原告為將來履行給
    付107年11月至108年6月租金之用而開立與反訴被告收執，
    現仍由反訴被告持有中，且兩造已於107年10月初達成終止
    系爭租約之合意等情，為兩造所不爭執(本院卷一第112、11
    4、338-339頁筆錄)，自堪信為真實。系爭契約既已於107年
    10月初終止，反訴被告繼續持有如附表所示之支票已無法律
    上原因，自應返還予反訴原告。反訴原告依民法第179條請
    求反訴被告返還如附表所示之支票，即屬有據。
五、綜上所述，原告依系爭租約第8條第2項約定請求被告阿波羅
    公司給付80萬元，及自110年4月9日起至清償日止，按週年
    利率百分之5計算之利息，為有理由，應予准許；至先位聲
    明逾此範圍之請求，則無理由，應予駁回。反訴原告依民法
    第179條請求反訴被告返還如附表所示之支票，為有理由，
    應予准許。
六、本訴部分兩造均陳明願供擔保聲請宣告假執行及免為假執行
    ，均核無不合，爰分別酌定相當之擔保金額宣告之。反訴部
    分反訴原告請求反訴被告返還如附表所示之支票，核其性質
    不適於假執行，自不得為假執行之宣告，其假執行之聲請應
    予駁回。
七、本件事證已臻明確，兩造其餘攻擊防禦方法及證據，核與判
    決之結果不生影響，爰不一一論列，併此敘明。
八、訴訟費用負擔之依據：民事訴訟法第78、79條。
中　　華　　民　　國　 111　　年　　 8　　月　　3　　日
                          民事第二庭
            　　　　　　　　　法　官  辜  漢  忠  　
以上正本係照原本作成。
如對本判決上訴，應於判決送達後20日內向本院提出上訴狀，若
委任律師提起上訴者，應一併繳納上訴審裁判費，否則本院得不
命補正逕行駁回上訴。
中　　華　　民　　國　　111 　年　　8 　　月　　3 　　日
                              書記官  潘  盈  筠
附表：
編號 支票票號 票據面額(單位：新臺幣) 發票日 發票人 1 UA0000000 435,750元 107年11月1日 塞席爾商阿波羅國際發熱纖維股份有限公司台灣分公司 2 UA0000000 435,750元 107年12月1日  3 UA0000000 435,750元 108年1月1日  4 UA0000000 435,750元 108年2月1日  5 UA0000000 435,750元 108年3月1日  6 UA0000000 435,750元 108年4月1日  7 UA0000000 435,750元 108年5月1日  8 UA0000000 435,750元 108年6月1日